【裁判字號】    95,訴,92
【裁判日期】    951110
【裁判案由】    損害賠償
【裁判全文】
臺灣雲林地方法院民事判決                95年度訴字第92號
原      告  戊○○
            己○○
            丙○○○
兼上二人
訴訟代理人  丁○○
被      告  乙○○
                      2
訴訟代理人  簡承佑律師
            張育誠律師
上列被告因過失致死案件，經原告提起損害賠償之附帶民事訴訟
（94年度交附民字第56號），經本院刑事庭裁定移送前來，本院
於中華民國95年10月27日辯論終結，判決如下：
    主      文
被告應給付原告丙○○○新台幣肆拾貳萬零貳佰肆拾元，及自九
十四年八月三十一日起至清償日止，按年息百分之五計算之利息
。
原告其餘之訴駁回。
訴訟費用由被告負擔七分之一，餘由原告負擔。
本判決第一項原告勝訴部分得假執行。但被告如以新台幣肆拾貳
萬零貳佰肆拾元為原告預供擔保，得免為假執行。
原告其餘假執行之聲請駁回。
    事實及理由
一、原告主張：
  (一)被告乙○○於民國93年9 月21日上午11時25分許，駕駛車號
    C2-4822 號自小客車，沿雲林縣斗六市○○路○ 段（由西向
    東方向）行駛，行經大學路2 段與中山路路口，欲左轉中山
    路時，原應注意車前狀況，並隨時採取必要之安全措施；及
    汽車行駛至交岔路口左轉彎時，應行至交岔路口中心處左轉
    ，不得占用來車道搶先左轉，而依當時天候晴、光線佳、路
    面乾燥、路面無缺陷及無障礙物等情觀之，並無不能注意之
    情事，詎乙○○於通過上開交岔路口，尚未行至中山路之中
    心線即提早左轉，適有張金春駕駛車號LBS-406 號重型機車
    ，沿雲林縣斗六市○○路○ 段（由東往西方向）行駛，亦疏
    未注意車前狀況，隨時採取必要安全措施，於上開交岔路口
    ，乙○○所駕駛之自小客車右後車門與張金春所騎乘之機車
    車頭發生碰撞，張金春因而人車倒地，受有創傷性腹部鈍傷
    併小腸破裂及腸繫膜血腫等傷害，經送醫急救後，延至93年
    10月13日凌晨3 時許不治死亡。
  (二)原告丙○○○為被害人張金春之配偶，原告己○○、戊○○
    、丁○○為被害人張金春之女兒，被害人張金春因被告之不
    法侵害行為死亡，原告等四人所受損害，係因被告之侵權行
    為所致，被告自應負損害賠償責任。
  (三)被告應賠償原告損害之項目及其數額，詳列如下：
  1.醫療費用：原告丙○○○因被告上開過失致死行為，支出醫
    療費用38,566 元。
  2.喪葬費用：原告丙○○○因被告上開過失致死行為，支出喪
    葬費用328,500元。
  3.精神慰撫金：原告丙○○○與被害人張金春結婚50餘年，數
    十年來互相扶持，鶼鰈情深，原告丙○○○驟然喪夫，心中
    哀痛難以言喻；而原告己○○、丁○○、戊○○因此車禍意
    外，驟然喪父，心靈深受打擊，痛苦難當，為此，爰請求被
    告賠償原告丙○○○108 萬元，己○○、丁○○、戊○○各
    88 萬 元之精神慰撫金。
  4.另被害人張金春死亡後，原告丙○○○、己○○、丁○○、
    戊○○及訴外人庚○○已共同領取強制汽車責任保險金140
    萬元，上開強制汽車責任保險金由原告四人與訴外人庚○○
    平均分配後，每人各領得28萬元，經扣除原告四人已分別領
    取之強制汽車責任保險金後，被告尚應給付原告己○○、丁○○、戊○○各60萬元，並給付原告丙○○○1,167, 066元
    。
  5.為此，爰依民法第184 條第1 項、第192 條第1 項、第194
    條等侵權行為之法律關係，請求被告賠償。
    並聲明：(一)被告應給付原告己○○、丁○○、戊○○各60萬
    元，及自起訴狀繕本送達翌日起至清償日止，按年息百分之
    五計算之利息。(二)被告應給付原告丙○○○1,167,066 元，
    及自起訴狀繕本送達翌日起至清償日止，按年息百分之五計
    算之利息。(三)訴訟費用由被告負擔。(四)原告願供擔保請准宣
    告假執行。
二、被告則以：對於原告請求醫療費用部分不爭執，但原告請求
    喪葬費用中之功德法會部分金額過高，精神慰撫金金額亦過
    高，應予酌減。再本件被告就車禍之發生並無過失，刑事判
    決認定被告於車禍當時有提前左轉之事實，與現場稽證不符
    ，並不可採等語，資為抗辯。
    並聲明：請求駁回原告之訴，訴訟費用由原告負擔，如受不
    利之判決，願供擔保請准宣告免為假執行。
三、兩造不爭執之事實：
  (一)被告乙○○於上開時、地，駕駛車號C2-4822 號自小客車，
    與張金春所騎乘車號LBS-406 號重型機車發生碰撞，致張金
    春因而人車倒地，受有創傷性腹部鈍傷併小腸破裂及腸繫膜
    血腫等傷害，經送醫急救後，延至93年10月13日凌晨3 時許
    不治死亡。
  (二)被告乙○○因上開過失致死案件，經臺灣高等法院台南分院
    以95年度交上易字第60號刑事判決，判處被告乙○○有期徒
    刑6 月，如易科罰金，以300 元折算1 日。
  (三)原告丙○○○因被告上開侵權行為，支出醫療費用38,566元
    、喪葬費用328,500 元。
  (四)原告丙○○○、己○○、丁○○、戊○○及訴外人庚○○已
    共同領取強制汽車責任保險金140 萬元。
四、得心證之理由：
    本件兩造所爭執者，在於被告就本件車禍之發生是否有過失
    ？被告應負擔之過失責任比例為何？原告得請求被告賠償之
    金額為何？
  (一)被告就本件車禍之發生是否有過失？
  1.被告於上開時、地駕駛車號C2-4822 號自小客車，因未注意
    車前狀況，並隨時採取必要之安全措施；及注意汽車行駛至
    交岔路口左轉彎時，應行至交岔路口中心處左轉，不得占用
    來車道搶先左轉，而貿然提前左轉，致於上開地點與張金春
    所騎乘車號LBS-406 號重型機車發生碰撞，致張金春因而人
    車倒地，受有創傷性腹部鈍傷併小腸破裂及腸繫膜血腫等傷
    害，經送醫急救後，延至93年10月13日凌晨3時 許不治死亡
    之事實，業據原告陳述明確，並有診斷證明書1 份、現場照
    片8 幀、道路交通事故調查報告表2 紙、現場圖1 份、臺灣
    雲林地方法院檢察署相驗屍體證明書及驗斷書各1 份附於刑
    事卷可按。而被告因上開過失致死之犯行，業經臺灣高等法
    院台南分院以95年度交上易字第60號刑事判決，判處被告乙○○有期徒刑6 月，如易科罰金，以300 元折算1 日確定，
    並經本院依職權調取上開刑事案卷核閱無訛，復有該刑事判
    決1 份附卷可稽。
  2.按汽車行駛時，駕駛人應注意車前狀況及兩車併行之間隔，
    並隨時採取必要之安全措施；又汽車行駛至交岔路口左轉彎
    時，應行至交岔路口中心處左轉，並不得占用來車道搶先左
    轉，道路交通安全規則第94條第3 項、第102 條第1 項第4
    款後段分別定有明文。被告駕駛自小客車行經肇事路段欲左
    轉時，理應注意上開規定，小心駕駛，而依卷附道路交通事
    故調查報告表所載，當時天候晴、光線佳、路面乾燥、路面
    無缺陷及無障礙物，在客觀上並無不能注意之情事，而被告
    駕駛車輛行經上開路口欲左轉時，竟疏於注意於未至中心處
    即貿然左轉，以致發現被害人張金春所騎乘之機車時，已剎
    車閃避不及而與被害人張金春所騎乘之機車發生碰撞，因而
    致張金春傷重不治死亡，其有過失甚明，且被告之過失致死
    行為與張金春之死亡結果間具有相當因果關係。
  3.至被告雖辯稱：其就車禍之發生並無過失，刑事判決認定被
    告於車禍當時有提前左轉之事實，與現場稽證不符，並不可
    採云云。惟查：(1)依卷附道路交通事故現場圖所繪，被害人
    之機車於車禍發生後，係停倒於事故現場大學路2 段東往西
    行向之「禁行機車」道前方，且與中山路北往南行向前方「
    機車待轉區」相隔甚遠；然依事故現場照片（見相驗卷第12
    頁起），被害人機車於車禍發生後，則係停倒於大學路2 段
    與中山路口，車頭往西，車身則橫倒於中山路由北往南，甫
    與大學路2 段交界之處，即肇事路口中山路北側之機車待轉
    區前方，與機車待轉區約僅不到1 部自用小客車車寬之距離
    ，且機車車身恰橫在中山路北往南行向之快車道正前方，車
    尾已完全通過中山路北往南行向之中央分隔線；參以證人即
    本件現場處理警員蘇思憲於刑事案件審理時到庭證述「（問
    ：依照警訊卷第12頁的照片看，機車倒地的位置距離機車待
    轉區非常近，現場圖顯得比較遠，為何如此？）現場圖是為
    了路面的關係而畫出來，我們是以停止線量起，依照比例縮
    減」「（問：從照片上顯示機車倒地位置非常靠近待轉區？
    ）礙於整張圖都要畫下去，待轉區與本件車禍沒有關係。圖
    上的待轉區與實際上的位置尺寸不一定一樣。我們只是顯示
    路上有待轉區，但並沒有按照比例。如果按照比例，沒有辦
    法整個容納下去。」「（問：到車禍現場，車子有無被移動
    ？）汽車已經被移動開到旁邊，機車沒有移動」等語（見臺
    灣高等法院台南分院95年度交上易字第60號過失致死刑事卷
    宗第74頁至第75頁）；而被告對於事故發生後，被害人之機
    車並未移動一節並不爭執，足見道路交通事故現場圖所繪關
    於被害人機車倒地位置，與現場照片所示確有不符之情形。
    是關於被害人機車之倒地位置，應以現場照片所攝之位置較
    為可採，道路交通事故現場圖就被害人機車倒地位置所繪，
    既與案發狀況不符，自難作為本件認定事實之依據。則被害
    人指稱「其當時係行駛在機車優先道」等語，應堪採信。(2)
    本件被害人機車於車禍發生後，係停倒於大學路2 段與中山
    路口，車頭往西，車身則橫倒於中山路由北往南，甫與大學
    路2 段交界之處，即肇事路口中山路北側之機車待轉區前方
    ，與機車待轉區約僅不到1 部自用小客車車寬之距離，且機
    車車身恰橫在中山路北往南行向之快車道正前方，車尾已完
    全通過中山路北往南行向之中央分隔線，已見前述；而證人
    蘇思憲於刑事案件審理中並證述「機車在肇事現場，並沒有
    留下刮地痕或是煞車痕」、「（自用小客車何處受損）右後
    車門」等語（見臺灣高等法院台南分院95年度交上易字第60
    號過失致死刑事卷宗第75頁、第77頁）；再佐以被告於刑事
    案件審理時供稱「被害人之機車撞上伊所駕駛自用小客車之
    右後車門」等語，顯見被害人當時應已通過肇事路口之中心
    線，且機車倒地位置應係本件事故之撞擊點。準此，本件車
    禍發生地點應係在中山路北往南行向，甫與大學路2 段交界
    之處，被告顯有未到中山路之中心路口即提早自大學路左轉
    中山路之情形，已甚明確。至於臺灣省車輛行車事故覆議鑑
    定委員會雖認「依據警繪現場圖與現場照片所示之重機車倒
    地位置研判，無法認定被告車有提前左轉之情形」等語，但
    該鑑定意見僅得作為本院認定事實之參考，並無拘束本院之
    效力，且該鑑定意見與本院上開認定之事實不符，自不足採
    。綜上所陳，被告上開辯解，自無足取。
  4.另依被害人張金春指述「其騎乘LBS-406 號重機車東往西行
    駛機車優先道，至肇事地點有C2-4822 號自小客車由西往北
    （由大學路3 段左轉中山路方向）行駛左轉車道，兩車相撞
    」、「（發現危險時距離對方多遠？採取何種反應措施）看
    到時已撞到」等語（見相驗卷第8 頁），顯見被害人在本件
    車禍發生前，並未看見被告所駕駛之自小客車，是被害人張
    金春就本件車禍之發生亦有疏未注意車前狀況之過失，堪以
    認定。惟被害人張金春雖與有過失，亦不能因此解免被告應
    負之過失責任。
  5.綜上，原告主張被告應負侵權行為之責任，自屬於法有據。
  (二)被告就本件車禍應負擔之過失責任比例為何？
  1.按損害之發生或擴大，被害人與有過失者，法院得減輕賠償
    金額或免除之，民法第217 條第1 項定有明文，此項規定之
    旨趣在於謀求加害人與被害人間之公平，在裁判上應由法院
    以職權減輕或免除之，最高法院著有85年度台上字第1756號
    判例可資參照。又民法第192 條第1 項規定不法侵害他人致
    死者，對於支出醫療費用或殯葬費之人，亦應負損害賠償責
    任，係間接被害人得請求賠償之特例，此項請求權，自理論
    言，雖係固有之權利，然其權利係基於侵權行為之規定而發
    生，自不能不承擔直接被害人之過失，倘直接被害人於損害
    之發生或擴大與有過失時，依公平原則，亦應有民法第217
    條過失相抵規定之適用，最高法院著有73年度臺再字第182
    號判例意旨可資參照。本於同一法理，因他人生命權受侵害
    ，取得民法第194 條之慰撫金請求權者，亦應有民法第217
    條過失相抵規定之適用。
  2.查本件車禍發生當時被害人張金春騎乘機車，通過該交岔路
    口時，疏未注意車前狀況，致未發現被告所駕駛之自小客車
    ，而於上開地點，與被告所駕駛之自小客車發生碰撞，顯見
    被害人張金春就車禍之發生亦與有過失。而原告四人為本件
    車禍之間接被害人，自應承擔直接被害人張金春之過失，而
    有過失相抵規定之適用。綜上，本件車禍發生之責任歸屬，
    本院認被告之過失程度為百分之六十，張金春之過失程度為
    百分之四十，本院自得以被害人張金春過失程之比例，減輕
    被告應負之賠償責任。
  (三)原告得請求被告賠償之金額為何？
    按因故意或過失，不法侵害他人權利者，負損害賠償責任；
    不法侵害他人致死者，對於支出醫療及增加生活上需要之費
    用或殯葬費之人，亦應負損害賠償責任；被害人對於第三人
    負有法定扶養義務者，加害人對於該第三人亦應負損害賠償
    責任。不法侵害他人致死者，被害人之父、母、子、女及配
    偶，雖非財產上之損害，亦得請求賠償相當之金額，民法第
    184 條第1 項、第192 條第1 項、第194 條分別定有明文。
    本件被告乙○○駕駛車輛不慎肇事致張金春死亡，不法侵害
    張金春之生命權，被告張金春之過失行為與被害人張金春之
    死亡結果間有相當因果關係，而原告丙○○○、己○○、戊○○、丁○○分別為張金春之妻及女兒，是被告丙○○○、
    己○○、戊○○、丁○○依上述規定請求被告負損害賠償責
    任，自屬有據。茲就原告得請求賠償損害之項目及金額，分
    述如下：
  1.醫療費用部分：
    原告丙○○○主張其因被告之侵權行為，為被害人張金春支
    出醫療費用38,566元，業據原告提出醫療費用收據2 紙，並
    為被告所不爭執，經核上開醫療費用均屬必要之支出，原告
    丙○○○因被告之侵權行為，致增加此部分之生活上需要，
    是原告丙○○○請求被告賠償上開醫療費用38,566元，自屬
    有據。惟本件車禍之發生，被害人張金春既與有過失，已見
    前述，則依公平原則，原告丙○○○請求被告賠償前揭醫療
    費用，亦應有民法第217 條過失相抵規定之適用。而依前所
    述，被告就本件車禍事件所應負之過失責任比例為百分之四
    十，是被告應賠償原告丙○○○之喪葬費用為23,140元（
    38,566×0.6 ＝23,140元，元以下四捨五入），是原告丙○○○請求被告賠償醫療費用在23,140元之範圍內，尚屬於法
    有據，應予准許，逾此部分之請求，則屬無據，應予駁回。
  2.喪葬費部分：
    原告丙○○○主張其為被害人張金春支出喪葬費用328,500
    元，業據其提出喪葬費收據、靈骨代管暨維護清單為證，而
    上開喪葬費用除功德法會金額125,000 元為被告所爭執外，
    其餘均為被告所不爭執。經查，本件喪葬費用中之功德法會
    內容包括引魂、安靈誦經、頭七、總七、藥師懺、金剛寶懺
    、超渡功德、火化帶魂、進塔引魂、水果菜飯等，業據證人
    甲○○即十方飾終禮儀社負責人到庭證述屬實，而上開功德
    法會費用，依目前社會情形，與本地喪禮習俗、被害人之身
    分、地位及經濟狀況尚屬相當，應屬必要之殯葬費用。被告
    雖辯稱：葬喪費用中之功德法會金額過高，應予酌減至3 、
    4 萬元云云。然查，被告並未舉證證明原告所支出之上開功
    德法會費用，有何非必要或與被害人身份地位顯不相當之情
    形，則被告主張上開費用金額過高，應予酌減，自不足採。
    準此，原告丙○○○請求被告賠償殯葬費用328,500 元，自
    屬有據。惟本件車禍之發生，被害人張金春既與有過失，已
    見前述，則依公平原則，原告丙○○○請求被告賠償前揭喪
    葬費用，亦應有民法第217 條過失相抵規定之適用。而依前
    所述，被告就本件車禍事件所應負之過失責任比例為百分之
    四十，是被告應賠償原告丙○○○之喪葬費用為197,100 元
    （328,500 ×0.6 ＝197,100 元），是原告丙○○○請求被
    告賠償喪葬費用在197,100 元之範圍內，尚屬於法有據，應
    予准許，逾此部分之請求，則屬無據，應予駁回。
  3.精神慰撫金部分：
    原告丙○○○主張其為被害人張金春之配偶，原告己○○、
    丁○○、戊○○為被害人張金春之女，原告四人因本件車禍
    驟然喪夫及喪父，內心傷慟非淺，其四人受有精神上之痛苦
    ，應堪認定。本院審酌原告丙○○○國校畢業，務農為生，
    名下有數筆不動產，原告己○○國中肄業，現擔任作業員，
    名下有數筆不動產，原告丁○○高中畢業，現任職中華電信
    公司專員，名下有數筆不動產，原告戊○○高商畢業，現為
    家庭主婦，名下無、汽機車及不動產，被告大學畢業，現從
    事教職，名下有數筆不動產，業據兩造陳明在卷，並有稅務
    電子閘門財產所得調件明細表在卷可參，及兩造身分、社會
    地位、智識水準及原告所受傷害程度等一切情形，認原告丙○○○請求被告賠償精神慰撫金108 萬元，尚屬過高，應核
    減為80萬元，始屬公允；原告己○○、戊○○、丁○○請求
    被告賠償精神慰撫金88萬元，尚屬過高，應核減為40萬元，
    始屬公允。本件車禍之發生，被害人張金春既與有過失，已
    見前述，則依公平原則，原告四人請求被告賠償精神慰撫金
    ，亦應有民法第217 條過失相抵規定之適用。而依前所述，
    被告就本件車禍事件所應負之過失責任比例為百分之四十，
    是被告應賠償原告丙○○○之精神慰撫金為480,000 元（
    800,000 ×0.6 ＝480,000 元），被告應賠償原告己○○、
    戊○○、丁○○之精神慰撫金則為240,000 元（400,000 ×
    0.6 ＝240,000 元），是原告丙○○○請求精神慰撫金，以
    480,000 元為適當，原告己○○、戊○○、丁○○請求精神
    慰撫金，以240,000 元為適當，原告四人逾上開部分之請求
    ，難認有據，應予駁回。
  4.從而，原告丙○○○因本件車禍受傷所受損害為700,240 元
    （計算式：23,140元＋197,100 元＋480,000 元＝700,240
    元）。原告己○○、戊○○、丁○○因本件車禍受傷所受損
    害均為240,000 元
  5.按保險人依本法規定所為之保險給付，視為被保險人損害賠
    償金額之一部分；被保險人受賠償請求時，得扣除之，強制
    汽車責任保險法第32條定有明文。查原告四人及訴外人庚○○於車禍後已共同領取強制汽車責任保險金140 萬元，上開
    強制汽車責任保險金由原告四人與訴外人庚○○平均分配後
    ，每人各領得28萬元，為兩造所不爭執，是依上開規定，被
    告應賠償原告四人之數額自應扣除原告四人已領取之保險金
    ，經依上開規定扣除原告四人各別已領取之保險金280,000
    元後，原告丙○○○得請求被告賠償之金額為420,240 元。
    至被告雖應分別賠償原告己○○、戊○○、丁○○240,000
    元，然而原告己○○、戊○○、丁○○既已分別領取保險金
    280,000 元，二者互為扣抵後，原告己○○、戊○○、丁○○之請求均已獲得滿足，自不得對被告再事請求。至於原告
    己○○、戊○○、丁○○各自領取超過上述損害金額部分（
    各40,000元），因強制汽車責任保險制度具有社會保險之色
    彩，個案理賠金額乃社會保險保障人民受補償之最低金額，
    倘有超過被害人實際損害部分，亦應經由全體國民參與此一
    制度以其等繳納之保險費，將風險平均分攤至每一被保險人
    ，不生保險理賠後，再向受益人索回或向加害人求償問題，
    附此敘明。
  6.綜上所述，原告丙○○○基於侵權行為之法律關係，請求被
    告賠償原告丙○○○420,240 元及自94年8 月31日起至清償
    日止，按年息百分之五計算之利息，為有理由，應予准許。
    逾此部分之請求，為無理由，應予駁回。至原告己○○、戊○○、丁○○依侵權行為之法律關係，所得請求被告賠償之
    金額，已因受領強制汽車責任保險金之給付，而獲得滿足，
    則原告己○○、戊○○、丁○○請求被告分別賠償原告己○○、戊○○、丁○○各600,000 元，及均自起訴狀繕本送達
    翌日起至清償日止，按年息百分之五計算之利息，均無理由
    ，應予駁回。
  (四)本件原告丙○○○勝訴部分，係所命給付之金額或價額未逾
    50萬元之判決，依民事訴訟法第389 條第1 項第5 款規定，
    應依職權宣告假執行，此部分雖經原告丙○○○陳明願供擔
    保請准宣告假執行，惟其聲請不過促請法院職權發動，本院
    無庸就其聲請為准駁之裁判，附此敘明。至原告丙○○○敗
    訴部分，其假執行之聲請因訴之駁回而失所附麗，應併予駁
    回。另原告己○○、戊○○、丁○○之訴既經駁回，其假執
    行之聲請亦失所附麗，應併予駁回，附此敘明。
五、訴訟費用負擔之依據：民事訴訟法第79條。
中    華    民    國    95    年    11    月    10    日
                  民事第二庭    法  官  冷明珍
以上正本係照原本作成
如對本判決上訴，須於判決送達後20日內向本院提出上訴狀
中    華    民    國    95    年    11    月    10    日
                                書記官  林美鳳


司法院資訊處製作；財團法人民間司法改革基金會備份。
